【裁判字號】    96,訴,134
【裁判日期】    970222
【裁判案由】    返還土地
【裁判全文】
臺灣花蓮地方法院民事判決               96年度訴字第134號
原      告  行政院國軍退除役官兵輔導委員會花蓮農場
法定代理人  甲○○
訴訟代理人  林政雄律師
訴訟代理人  吳明益律師
被      告  丙○○
上列當事人間返還土地事件，本院於97年1月29日言詞辯論終結
，判決如下：
    主  文
被告應將占用坐落花蓮縣秀林鄉○○段1、1-1地號土地，如附表
花蓮地政事務所土地複丈成果圖所示之建物、地上作物騰空，將
土地返還原告。
被告應給付原告新台幣壹萬肆仟陸佰伍拾肆元，及自96年10月24
日起至清償日止，按年息5%計算之利息。
原告其餘之訴駁回。
訴訟費用由被告負擔十分之九，餘由原告負擔。
    事實及理由
一、原告起訴主張花蓮縣秀林鄉○○段1、1-1地號等土地（以下
    簡稱系爭土地）均為中華民國所有，由原告代為管理。被告
    自60年間起即無權占用系爭土地迄今，總計占用面積6512.6
    3平方公尺，迭經原告請求被告返還系爭土地，被告均置之
    不理，爰提起本訴，並聲明被告應將系爭土地，如卷附花蓮
    縣花蓮地政事務所土地複丈成果圖所示A部分建物 (占用1-1
    地號土地面積33.53平方公尺)、B部分建物 (占用1-1地號土
    地面積8.97平方公尺、占用l地號土地面積94.10平方公尺)
    、C部分建物 (占用l地號土地面積35.65平方公尺)、D部分
    地上作物 (占用1-1地號土地面積5432.86平方公尺、E部分
    地上作物 (占用1-1地號土地面積315.05平方公尺、占用l地
    號土地面積592.47平方公尺)，騰空返還予原告。被告應給
    付原告新台幣（下同）146,534元及利息，訴訟費用由被告
    負擔。被告則以被告之父與被告全家於64年間遷移至系爭文
    山段1-1地號土地，由被告之父開墾土地及建築房屋。至70
    年間全家再遷移至西寶墾區，但因西寶墾區配置土地不足，
    原告機關保留被告之父對系爭土地之耕作及使用權。78年間
    原告機關依行政院國軍退除役官兵輔導委會開發農地放領辦
    法，辦理土地放領時，唯獨西寶墾區之被告之父及楊壽連、
    鄒良權等未給足放領。迄今系爭土地仍繼續占用中，且經被
    告之父積極爭取下，原告機關之場長江亞屏曾承諾農場，除
    積極協助爭取補放領不足的土地外，系爭土地同意被告之父
    繼續耕種等語資為抗辯。
二、按訴狀送達後，原告不得將原訴變更或追加，但請求之基礎
    事實同一者，或不甚礙被告之防禦及訴訟之終結，民事訴訟
    法第255條第1項第2款、7款分別定有明文。又所謂請求之基
    礎事實同一，係指變更或追加之訴與原訴之主要爭點有其共
    同性，各請求所主張之利益在社會生活土百認係屬同一或關
    連之紛爭，而就原請求之訴訟及證據資料，於繼續審理時，
    在相當程度範圍內具有同一性或一體住，得期待於後請求之
    審理予以利用，俾先後兩請求得在同一程序中一併解決，避
    免重複審理者而言 (最高法院90年台上字第287號判決參照)
    。本件原告於96年10月23日變更、追加其訴如上開聲明，本
    院認為其變更、追加之訴與原訴間之主要爭點有其共同性，
    各請求所主張之利益及證據資料亦均有關連，且其審理亦無
    礙於被告之防禦與訴訟之終結，依上述見解，原告訴之變更
    、追加，自應准許，合先敘明。
三、系爭土地為中華民國所有，由原告機關代為管理，且被告占
    用系爭土地，總計占用面積6512.63平方公尺，為被告所不
    爭執，並有原告提出之土地登記謄本1份可稽證，且經本院
    會同花蓮縣花蓮地政事務所測量人員履勘現場測量屬實，有
    本院勘驗筆錄、現場照片及花蓮縣花蓮地政事務所96年7 月
    13日花地所測字第0960012724號函暨所附土地複丈成果圖各
    乙份在卷可依，被告占用系爭土地之事實，堪屬實在。
四、本件兩造爭執重點，在於被告是否有權占用系爭土地？
  (一)依據行政院退除役官兵輔導委員會所公佈之開發農地放領辦
    法第7條規定：「放領農地之面積，以經輔導會依規定配耕
    土地面積為準，…。」因該會各農場分佈全省各地，各農場
    配耕面積係依當地地利、位置等環境條件訂定，配耕面積未
    盡相同，但範圍為0.3至2公頃不等，有該會96年12月27日輔
    肆字第0960005238號函1紙在卷可稽（本院卷第142頁），足
    證配耕面積並非一定為2公頃。故被告辯稱因西寶農場部分
    配耕未達2公頃，故當時場長江亞屏口頭同意被告之父使用
    系爭土地等語，顯不可採。至於被告舉證人丁○○、乙○○
    證稱其父係因原告機關當時之場長江亞屏口頭同意被告之父
    使用系爭土地等節。證人丁○○到庭具結證稱：「…，當時
    有結婚的會配發2公頃的土地，結果西寶那邊不夠，後來場
    長就說要給他谷園的土地，因為花蓮場長場長江亞屏當時經
    常來看開墾戶，後來開墾戶跟他陳情，場長就當場跟他說要
    配發給他谷園那邊的地。後來江亞屏在我調職之前就調職了
    。繼任的場長也沒有其他意見。場長江亞屏說同意他人繼續
    耕作。」等語（本院卷第127頁），證人乙○○到庭具結證
    稱：「劉明發（被告之父）在西寶、谷園均有開墾，看後來
    因為西寶土地放領不足，為解決其生計問題所以讓他們在谷
    園先種植，我當時任職農場的承辦人員。」等語（本院卷第
    128頁），均屬迴護被告之詞，不足採信。況且，配耕面積
    既非一定為2公頃，當時場長江亞屏縱使曾口頭同意被告之
    父使用系爭土爭，亦屬無權代理，不生效力。
  (二)按所有權人對於無權占有所物者，得請求返還之，民法第76
    7條前段定有明文。故原告依據上述法規，請求被告返還系
    爭土地，為有理由，應予准許。
五、按無正當權源使用他人土地，可獲得相當於租金之利益，為
    社會通常之觀念，應依不當得利之法則將所得利益返還土地
    所有人，最高法院61年台上字第1695號著有判例可參。且此
    租金請求權因5年間不行使而消滅。次按城市地方房屋之租
    金，以不超過土地及其建築物申報總價年息10%為限；前條
    規定，於租用基地建築房屋準用之，土地法第97條第1項、
    第105條定有明文。而土地法第97條規定之土地價額，係指
    法定地價而言（土地法施行細則第25條參照），土地法第
    148條規定土地所有權人依土地法所申報之地價為法定地價
    ，倘土地所有權人申請登記而不同時申報地價者，以標準地
    價為法定地價，所謂標準地價，即由該管縣市地政機關依土
    地法第152條或第160條公告之地價，而土地所有權人未於公
    告期間申報地價者，以公告地價80%為其申報地價（平均地
    權條例第16條可參）；故土地法第97條之土地申報總價額即
    指該土地之申報地價而言。而基地租金之數額，除以基地申
    報地價為基礎外，尚須斟酌基地之位置，工商業繁榮之程度
    ，承租人利用基地之經濟價值及所受利益等項，並與鄰地租
    金相比較，以為決定，最高法院68年度台上字第3071號著有
    判例可參。查原告所有之系爭土地之申報地價為每平方公45
    元，有土地登記簿謄本1份在卷足憑，而系爭土地位於花蓮
    縣秀林鄉○○段，屬太魯閣山區，本院斟酌系爭土地坐落位
    置、交通不便及被告利用該土地之經濟價值、所受利益等情
    狀，認原告就被告使用系爭土地所受相當於租金之損害以按
    申報地價年息1%計算為相當。則原告請求被告給付原告14,6
    54元【自91年2月起至96年1月止共5年，計算式如下：45（
    元/平方公尺）x6512.63平方公尺x1%×5=14,654元，元以下
    四捨五入】，及自追加起訴狀繕本送達翌日即96年10月24日
    起至清償日止，按年息5%計算之利息，為有理由，應予准許
    ，逾此部分之請求，即屬無據，應予駁回。
六、結論：原告之訴一部分為有理由，一部分為無理由，依民事
    訴訟法第79條，判決如主文。
中    華    民    國    97    年    2    月    22    日
                  臺灣花蓮地方法院民事庭
                      法      官  湯文章
上列為正本係照原本作成。
如不服本判決，應於送達後20日內，向本院提出上訴狀並表明上
訴理由，如於本判決宣示後送達前提起上訴者，應於判決送達後
20日內補提上訴理由書(須附繕本)。
中    華    民    國    97    年    2    月    22    日
                      法院書記官  黃倪濱


司法院資訊處製作；財團法人民間司法改革基金會備份。
